【裁判字號】    89,家訴,100
【裁判日期】    900131
【裁判案由】    確認遺囑真正
【裁判全文】
臺灣臺北地方法院民事判決  八十九年度家訴字第一○○號
    原      告  甲○○
    訴訟代理人  陳茂春律師
    被      告  行政院國軍退除役官兵輔導委員會台北市榮民服務處
                            設台北市○○○路一號
    法定代理人  乙○○      住.
    訴訟代理人  楊俊雄律師
右當事人間請求確認遺書真正事件，本院判決如左：
    主    文
確認如附表所示之由李佛寶書寫之遺書及信函為真正。
訴訟費用由被告負擔。
    事    實
甲、原告方面：
    一、聲明：如主文第一項所示。
    二、陳述：
        （一）緣訴外人李佛寶（民國十年七月十日生）前於八十八年五月八日上午
              七時許死亡。依其生前所立遺囑明載：「遺書  現住於台北市○○路
              ○段三一七號一樓面積四平方公尺房屋一間贈給甲○○養女並附所有
              權狀二份收執，留書為證。見證人：吳耀河、林光義。李佛寶留書，
              中華民國八十五年十一月二十日。」，另一紙予劍雄、阿有夫妻書信
              則載「現住房屋是甲○○名字所有，現還給他，因她個性保守固執恐
              不願接受，請同鄉大家協助溝通使她能同意若堅決不接納可先過戶她
              名下，然後再用她名出售約新台幣五、六百萬，給蕙芬壹佰萬、劍雄
              阿有二人壹佰萬、堂嬸故錫山太太殷秀英陸拾萬、乾兒子佑明參拾萬
              、故志明太太何招參拾萬、文宣拾萬、樂山拾萬。將我火化後裝骨灰
              罐海葬請葬儀社辦理，如有多餘款少許寄回大陸給吾侄子、女李過意
              湯玉香夫妻，此扥謝謝。李佛寶留書。中華民國八十五年十一月二十
              日」，該二紙遺書目前由吳耀河保管中。
        （二）蓋以原告前於六十八年十二月間曾為李佛寶之養女，至八十二年十二
              月間終止收養關係。玆以原告表明不願作為李佛寶之養女，則有關李
              佛寶之系爭房屋，自應依前述給劍雄阿有夫妻之信函所示處理，亦即
              將該房屋變賣，由李佛寶信函中所明示之人依比例受贈該變賣所得之
              價金。而被告係李佛寶之遺囑執行人，依被告八十九年八月二十四日
              （八九）北市榮輔字第六九Ｏ四號函說明二所示，應由原告向法院提
              出確認之訴以確定其真正後，始得辦理遺贈，為此提起本訴。
    三、證據：提出李佛寶遺書影本二份、台北地方法院八十九年家聲字第六三號裁
              定、行政院國軍退除役官兵輔導委員會台北市榮民服務處函、戶籍謄
              本、台北地方法院檢察署相驗屍體證明書、收養同意書、終止收養同
              意書等件為證。並聲請訊問證人吳耀河、林光義二人。
乙、被告方面：
    一、聲明：原告之訴駁回。
    二、陳述：
        （一）本件原告所提之李佛寶之遺書，是否確為李佛寶本人所親自書寫、簽
              名，應由原告舉證。況以遺囑中亦未陳明其在大陸地區是否有民法第
              一千一百三十八條之法定繼承人，依同法第一千一百八十一條及台灣
              地區與大陸地區人民關係條例（下稱兩岸關係條例）第六十六條第一
              項規定，被告得拒絕給付該筆遺產。
        （二）對證人吳耀河、林光義所為證言無意見。
    理    由
一、本件原告起訴主張：原告前與訴外人李佛寶於六十八年十二月間訂有收養契約，
    由李佛寶收養原告為養女，迄八十二年十二月間經雙方同意終止收養關係。嗣以
    李佛寶於八十八年五月八日死亡，惟其於生前即八十五年十一月二十日立有遺書
    一份及給劍雄阿有信函一封，依該二份書函所載，有關門牌號碼台北市○○路○
    段三一七號一樓房屋一間贈與原告，如原告不願接受，可先過戶原告名下，再以
    原告名義出售房屋，將出售所得價金依李佛寶所示，贈與原告新台幣（下同）一
    百萬元、李劍雄及李許阿有二人一百萬元、堂嬸故錫山太太李殷（「溫」之誤）
    秀英六十萬元、乾兒子李佑明三十萬元、李文宣十萬元、林樂山十萬元，玆以原
    告表明不願為李佛寶之養女，然原告欲遵照李佛寶之指示請被告將系爭房屋處分
    ，以便將價金依照李佛寶之指示處理，被告則函示由原告先訴請法院確認該二紙
    遺書之真正等語，為此提起本訴。
二、被告則以系爭二紙遺書是否確為李佛寶本人所書寫、簽名確實有待確認，且遺囑
    中並未陳明其在大陸地區是否有民法第一千一百三十條所定之法定繼承人，被告
    自得依民法第一千一百八十一條及兩岸關係條例第六十六條第一項規定，拒絕給
    付該筆遺產云云，資為抗辯。
三、按「確認法律關係之訴，非原告有即受確認判決之法律上利益者，不得提起之；
    確認證書真偽或法律關係基礎事實存否之訴，亦同。」民事訴訟法第二百四十七
    條定有明文。本件原告主張訴外人李佛寶於生前書立遺書二份，其所載意旨略以
    李佛寶所有之現住台北市○○路○段三一七號一樓之房屋贈與（曾為其養女之）
    原告，如原告不願意接受，則先將房屋過戶原告名下，再以原告名義出售，將出
    售所得價金依李佛寶遺書所示分予原告、李劍雄阿有二人、李殷秀英（應為溫秀
    英）、李佑明、李文宣、林樂山等人，依上開遺書所載，原告雖表明不願單獨接
    受李佛寶關於前述房屋之遺贈，然原告仍應以其名義將房屋出售，將價金分予李
    佛寶所指示之原告等人，則原告就系爭遺書真正之確認，自非無即受確認判決之
    法律上利益之人，原告提起本訴請求確認李佛寶所留遺書二紙之真正，於法尚無
    不合，應予准許，先予敘明。
四、次查系爭李佛寶生前所書寫之遺書，是否確為李佛寶所書寫，經該遺書之見證人
    吳耀河、林光義二人到庭證述：系爭遺書係李佛寶於八十五年十一月間持往福建
    省詔安同鄉會請渠二人簽名及蓋章，當時渠二人均在場，李佛寶告稱嗣其過世後
    ，欲將房屋（指台北市○○路○段三一七號一樓）贈予甲○○等情屬實，被告對
    證人所言亦表不爭執，則有關系爭李佛寶所留之遺書一紙及給劍雄阿有夫妻之信
    函一紙，均可確認其確為李佛寶本人於自由意志情況下所書寫，本件原告提起本
    訴請求確認上開二紙文書之真正，於法亦無不合。
五、綜上所述，本件原告訴請本院確認系爭遺書及信函確為李佛寶所寫，亦即確認該
    二紙遺書之真正，為有理由，應予准許。至原告當庭表明其不願接受李佛寶將房
    屋贈與其本人所有，希望依照「李佛寶給劍雄阿有夫妻之信函」處理，而被告雖
    亦辯稱李佛寶之遺書中並未載明是否有在大陸地區有民法地區有民法第一千一百
    三十八條之其他繼承人等語，均屬於執行李佛寶遺書之具體技術上問題，要無影
    響本件遺書真正之確認，此應由兩造依遺書所示方式處理，非本院所得審酌，附
    此敘明。
六、據上論結，本件原告之訴為有理由，依民事訴訟法第七十八條判決如主文。
中      華      民      國    九十      年      一      月    三十一    日
                                        台灣台北地方法院家事法庭
                                          法      官  鄭  堤  升
右正本係照原本作成。
如對本判決上訴，須於判決送達後二十日之不變期間內，向本院提出上訴狀。
中      華      民      國    九十      年      二      月    二        日
                                          書  記  官  王  俊  琇


司法院資訊處製作；財團法人民間司法改革基金會備份。
